臺灣臺北地方法院刑事判決　　　　　　　　94年度自字第51號
自　訴　人　甲○○
代　理　人　劉雅洳律師
被　　　告　乙○○
選任辯護人　江如蓉律師
　　　　　　羅凱正律師
上列被告因誹謗案件，經自訴人提起自訴，本院判決如下：
    主  文
乙○○無罪。
    理  由
一、自訴意旨略以：被告乙○○為中天電視記者，竟意圖散布於
    眾而散布文字、指摘傳述足以毀損自訴人甲○○名譽之事，
    於民國93年9月9日之中天電視所屬中天新聞報導中，撰擬「
    山水老師甲○○、掏空公司判十年」等足以毀損甲○○名譽
    之文字，並於當日新聞報導中以字幕播放而散布之，因認被
    告涉有刑法第310條第2項之加重誹謗罪嫌。
二、按犯罪事實應依證據認定之，無證據不得認定犯罪事實，不
    能證明被告犯罪者，應諭知無罪之判決，刑事訴訟法第154
    條第2項、第301條第1項分別定有明文。次按認定犯罪事實
    所憑之證據，雖不以直接證據為限，間接證據亦包括在內；
    然無論直接或間接證據，其為訴訟上之證明，須於通常一般
    之人均不致於有所懷疑，而得確信其為真實之程度者，始得
    據為有罪之認定，倘其證明尚未達到此一程度，而有合理性
    懷疑之存在，無從為有罪之確信時，自應為被告無罪之判決
    ，最高法院76度台上字第4986號判例意旨亦可參照。又按刑
    法第310條第1項規定，意圖散布於眾，而指摘或傳述足以毀
    損他人名譽之事者，為誹謗罪，同條第2項規定，散布文字
    、圖畫犯前項之罪，處2年以下有期徒刑，拘役或1千元以下
    罰金，此為學理上所稱之「加重誹謗罪」，是由上開條文規
    定可知，加重誹謗罪之客觀不法構成要件為「以散布文字、
    圖畫之方式指摘或傳述足以毀損他人名譽之事」，主觀不法
    構成要件則為「誹謗故意（對於所指摘或傳述之事足以毀損
    他人名譽有所認識猶決意為之）」及「散布於眾之不法意圖
    」，凡有上開行為及主觀之犯意，即已該當於刑法第310條
    第2項、第1項之犯罪構成要件；然相對於個人名譽之保障，
    個人依其自由意志，將心中之確信以言語或其他形式表現於
    外之所謂「表見自由（包括言論、講學、著作、出版、傳播
    、討論、評論自由在內）」，同為憲法、法律所應保障之基
    本權利，國家應給予最大限度之維護，俾其實現自我、溝通
    意見、追求真理及監督各種政治或社會活動之功能得以發揮
    ，在表見自由與個人名譽之保障出現利益衝突時，法律不可
    一昧為保障個人名譽而犧牲表見自由，亦不可一昧為保障表
    見自由而犧牲個人名譽之保障，此際必須依比例原則權衡二
    個法益，劃定表見自由與個人名譽保障之適當界限，此即憲
    法第23條規定之旨，且在行使表見自由而侵害個人名譽，因
    而需討論是否適用刑罰予以處罰時，基於刑罰之謙抑性、最
    後手段性，更應避免過度侵害表見自由之情形出現。基此之
    故，刑法第310條第3項另規定：「對於所誹謗之事，能證明
    為真實者，不罰。但涉於私德而與公共利益無關者，不在此
    限。」，亦即非涉於私德、與公共利益有關之事，倘能證明
    其為真實者，即阻卻前開加重誹謗罪構成要件之違法性；再
    者，對於所誹謗之事，客觀上雖不能證明其為真實，然行為
    人主觀上對於所誹謗之事並非真實一事欠缺故意時，仍屬欠
    缺阻卻違法事由主觀上之認知，而阻卻故意，是刑法第311
    條第3款另規定：以善意發表言論，對於可受公評之事，而
    為適當之評論者，不罰。究竟行為人主觀上對於所誹謗之事
    並非真實一事有無故意，亦即行為人主觀上是否具有惡意，
    不能片面由行為人或被誹謗人之立場觀察，且因意念係存於
    個人心中，並非審判者所能探知，故僅能觀察行為人係本於
    何種依據而以散布文字、圖畫之方式指摘或傳述足以毀損他
    人名譽之事，此即司法院大法官會議第509號解釋所謂「行
    為人雖不能證明言論內容為真實，但依其所提證據資料，認
    為行為人有相當理由確信其為真實者，即不能以誹謗罪之刑
    責相繩」之意旨，亦與美國在憲法言論自由上所發展出之「
    真正惡意原則（actual malice）」中所指「明知為不實之
    確定故意或出諸不論真實與否之未必故意，始得追究行為人
    之責任，行為人是否依其能力所及，已踐行合理之查證（但
    不以與事實相符為必要），可作為行為人是否基於善意發表
    言論之判斷基準」相當，是行為人雖不能證明其以文字或圖
    畫所指摘或傳述、足以毀損他人之事為真實，然倘所指摘或
    傳述者，為與公共利益有關之事，且依行為人之能力及查證
    過程，認行為人有相當理由確信其所指摘傳述之事為真實者
    ，自不能繩行為人以加重誹謗罪責。
三、訊之被告乙○○固不諱言其為中天電視記者，93年9月9日中
    天電視所屬中天新聞報導中以字幕播送「山水老師甲○○、
    掏空公司判十年」等文字為其所撰擬，惟辯稱：伊係於當天
    下午4時許接獲中天電視公司通知，要求撰寫歷年來股市名
    嘴涉及刑案之相關報導，以便於當日6時之新聞中配合股市
    名嘴劉智賢（劉掌櫃）遭檢方約談一案播出，經上網搜尋覓
    得股市名嘴甲○○（即「山水老師」）涉案之相關資料，該
    資料記載為「股市"山水老師"甲○○涉詐欺，掏空上市公司
    資產求刑10年」，然因伊係生活財經記者，未曾修習過法律
    相關課程、亦未曾參與法律相關工作，遂將文字誤載為「山
    水老師甲○○、掏空公司處十年」，再經字幕編排人員修改
    為「山水老師甲○○、掏空公司判十年」後播出，並無誹謗
    之惡意等語。
四、經查：自訴人認被告有加重誹謗犯行，無非係以93年9月9日
    中天新聞報導內容、臺灣臺北地方法院檢察署89年度偵字第
    9737號起訴書為據。經查：
    (一)93年9月9日之中天新聞報導中，有以字幕顯示「山水老師
      甲○○、掏空公司判十年」、「乙○○、丙○○報導」等
      文字，業經本院勘驗自訴人與被告分別提出之當日中天新
      聞節目光碟片屬實，有本院94年10月17日勘驗筆錄在卷可
      稽，訊之被告亦不諱言其為中天電視記者，上開「山水老
      師甲○○、掏空公司判十年」為其所撰擬之「山水老師甲
      ○○、掏空公司處十年」文字所修改等語（本院94年5月
      19日準備程序筆錄），上開文字（不論係「處十年」或「
      判十年」）客觀上確足以令一般觀眾產生自訴人身為股市
      名嘴、卻因掏空公司之犯罪遭法院判刑之不良觀感，而足
      以毀損告訴人之名譽，且被告係為因應新聞節目播出而撰
      擬上開文字，亦有散布於眾之意圖而散布上開文字之情，
      此部分事實固堪認定。
    (二)然查，自訴人前確曾因涉嫌掏空其擔任董事長之中國貨櫃
      運輸股份有限公司資金十餘億元，而遭檢察官以自訴人有
      偽造文書、業務侵占、詐欺取財、背信、違反證券交易法
      等罪嫌於89年12月14日提起公訴，並具體求處有期徒刑10
      年，現在本院分為90年度訴字第75號審理中等情，有卷附
      臺灣臺北地方法院檢察署89年度偵字第9737號起訴書、臺
      灣高等法院全國前案簡列表、網頁查詢資料報表等可稽，
      雖自訴人實係因涉嫌掏空公司而遭檢察官「求刑」或「求
      處」十年有期徒刑，並非因確有掏空公司之相關犯行而遭
      法院「判決」或「判處」十年有期徒刑之情，而堪認被告
      所撰擬之上開文字（不論係被告原先撰擬之「處」或嗣後
      經修改而播送之「判」字）確與客觀事實不符而非真實，
      然查：被告雖為中天電視之記者，惟係朝陽科技大學傳播
      藝術系畢業，於91年7月起擔任中天新聞中部新聞中心之
      實習生，92年11月24日改擔任同中心助理文字記者，93
      年4月1日起擔任產經新聞中心記者等情，有卷附應徵履歷
      資料表、員工職務異動說明及申請表可按，且訊之證人即
      中天電視新聞部總監丁○○亦證稱：被告係生活新聞中心
      記者等語（見本院94年9月28日訊問筆錄），是被告顯不
      具備法律之專業背景，不能排除其因法律專業知識貧乏，
      致無法區別「判處」與「求刑（求處）」等法律用語涵義
      之差別，誤認「求刑」與「處」並無差別，為求文字精簡
      而將所蒐集之上開網頁查詢資料中之「求刑」改為「處」
      之可能；且除上開「處（判）」之用語不實外，被告所撰
      擬之其他文字則與客觀之事實相符；又被告上開文字係緊
      接於劉智賢案報導後之回顧股市名嘴涉案相關報導內使用
      ，亦經本院勘驗屬實（見本院94年10月17日勘驗筆錄），
      是被告辯稱係於94年9月9日下午4時許接獲中天電視公司
      通知，要求撰寫歷年來股市名嘴涉及刑案之相關報導，以
      便於當日6時之新聞中配合另一名股市名嘴劉智賢（劉掌
      櫃）遭檢方約談一案播出，經上網搜尋覓得自訴人股市名
      嘴甲○○（即「山水老師」）涉案之相關資料後撰擬「山
      水老師甲○○、掏空公司處十年」等文字等語，自屬可信
      ，衡情亦難認被告即有基於惡意以不實內容誹謗自訴人之
      理；另查自訴人為綽號「山水老師」之股市名嘴，前業因
      涉嫌掏空中櫃公司之刑事案件經檢方偵辦並廣為新聞媒體
      報導等情，亦有前揭網頁查詢資料報表、卷附報紙影本可
      稽，是被告所指摘傳述之文字內容，自非僅涉自訴人之私
      德，而係與公共利益有關之事。綜上所述，依本院調查結
      果，並無何積極證據足認被告有明知自訴人並未因掏空公
      司之犯罪遭法院判處有期徒刑十年之情，而仍基於毀損他
      人名譽之惡意撰擬反於真實文字之行為，本院認就被告之
      能力及查證過程，被告實有相當理由確信其所指摘傳述之
      事為真實，且就被告確有誹謗之惡意一節，自訴人又未能
      舉證以實其說，是依前開說明，自應為被告無罪之判決。
五、綜上所述，本件並無積極證據足認被告並無相當理由確信其
    所指摘傳述之上開毀損自訴人名譽之文字為真實，本院復查
    無其他積極證據足認被告有自訴意旨所指犯行，不能證明被
    告犯罪，自應為被告無罪之判決。
據上論斷，應依刑事訴訟法第343條、第301條第1項，判決如主
文。
中　　華　　民　　國　　94　　年　　10　　月　　31　　日
　　　　　　　　　刑事第十二庭  審判長法　官
                                      法  官
                                      法  官
以上正本證明與原本無異。
如不服本判決，應於判決送達後10日內，向本院提出上訴狀。
　　　　　　　　　　　　　　　　書記官　楊灥
中　　華　　民　　國　　94　　年　　10　　月　　27　　日
